最高法院民事判決　　　　　　　　　　　　　　　　八十八年度台上字第六三○號
　　上　訴　人　丙○○
　　　　　　　　乙○○
　　被 上訴 人　丁○○
　　　　　　　　甲○○
右當事人間請求損害賠償事件，上訴人對於中華民國八十六年十二月十五日台灣高等
法院台中分院第二審更審判決（八十六年度上更(三)字第五八號），提起上訴，本院判
決如左：
    主  文
原判決廢棄，其中關於駁回上訴人丙○○、乙○○對於命其連帶給付被上訴人丁○○
新台幣柒佰零捌萬參仟貳佰零柒元本息；及命其連帶給付被上訴人甲○○新台幣參佰
拾萬四千元本息之上訴，暨駁回上訴人丙○○請求被上訴人丁○○、甲○○返還因假
執行所為之給付，與各該訴訟費用部分發回台灣高等法院台中分院。
    理  由
本件被上訴人丁○○、甲○○請求上訴人丙○○、乙○○連帶給付，茲上訴人丙○○
提出非基於其個人關係之抗辯，且為有理由，依民事訴訟法第五十六條第一項規定，
其效力及於同造共同訴訟人乙○○，爰將乙○○併列為上訴人，合先明。
次查被上訴人主張：上訴人丙○○於民國七十八年六月一日向丁○○承租坐落台中市
○○路○段三五七號、三五九號兩棟房屋之一部分，與上訴人乙○○及第一審共同被
告樊銘棠合夥經營群星會酒店，但對於酒店內之電氣設備疏於保養維護，且於打烊後
，未注意電氣設備是否妥為關閉及留值夜人員，致於七十九年九月九日上午六時四十
九分發生火災，燒毀上開房屋及丁○○所有同段三五九－一號、三四三號、三四五號
、三四七號、三四九號、三五一號、三五三號、三五五號共八棟房屋。丁○○因房屋
遭燒毀受損新台幣（下同）四百五十八萬零五十三元，並損失租金收入三百七十三萬
二千元。甲○○承租其中第三五九－一號房屋經營山富日本料理店，屋內設備亦遭燒
毀，損失三百十萬四千元等情。爰依民法第四百三十三條、第一百八十八條規定，求
為命上訴人等與樊銘堂連帶給付丁○○七百零八萬三千二百零七元本息、連帶給付甲
○○三百十萬四千元本息之判決（關於樊銘堂部分，於第一審判決後，未據樊銘堂聲
明不服。而被上訴人丁○○之請求超過上開金額部分，其中五十八萬八千七百五十元
本息部分，業經本院前審判決丁○○敗訴確定，其餘則於經第一審判決駁回丁○○之
訴後，未據丁○○提起第二審上訴）。
上訴人則以：群星會酒店由樊銘堂經營，丙○○於火災前已退夥，乙○○亦未參與經
營，均不須負僱用人之責任。且本件火災經鑑定無從確認起火原因，樊銘堂於酒店打
烊後，既已檢視電氣設備有否關閉，亦無保養上或使用上不當之情事，丙○○及乙○
○對火災之發生並無過失。群星會酒店原先成立時資本額為一千二百萬元，並向訴外
人新光產物保險股份有限公司（下稱新光公司）投保房屋、裝璜及營業生財險，保險
金額合計一千萬元，於火災發生後，除已同意就五十八萬八千七百五十元部分賠償被
上訴人丁○○之房屋損失外，其餘保險金七百四十三萬四千九百三十三元由乙○○領
取，乙○○將該等保險金一部分支應賠償丙○○在酒店裝璜及生財器具之損失，一部
分支付員工薪津，餘數十萬元原擬賠償被上訴人丁○○，惟其拒不同意收受，足見合
夥尚有財產，而被上訴人未先向合夥主張權利，逕向合夥人主張應負連帶責任，自有
未合等語，資為抗辯。丙○○並以：伊因假執行給付丁○○四百十一萬七千九百四十
六元、給付甲○○一百六十六萬六千一百六十五元，依民事訴訟法第三百九十五條第
二項規定，被上訴人應返還等語，求為命被上訴人各如數返還，並加付法定遲延利息
之判決。
原審維持第一審所為上訴人敗訴部分之判決，駁回渠等之上訴，並駁回丙○○返還因
假執行所為之給付之聲明，係以：查被上訴人主張上訴人丙○○向被上訴人丁○○承
租前述門牌三五七號及三五九號房屋，於租期中發生火災，租屋全部燒毀，並延燒及
被上訴人甲○○承租之房屋（含其內裝璜設備）及丁○○其他房屋八棟（連同系爭租
屋共十棟）等情，業據被上訴人提出租約書及台灣台中地方法院八十年度易字第九三
號刑事判決各一份為證，並為上訴人所不爭執，已足認為真實。上訴人雖辯稱伊等對
系爭火災之發生，並無過失云云，惟依台中市火災鑑定委員會火災鑑定書之記載，群
星會酒店中後段服務生工作室之毛巾烤箱為起火點，應可認定，又依台灣電力公司台
中區營業處之覆函所示，群星會酒店之用電器具遠逾供電契約容量及登記設備，且證
人塗淑卿為群星會酒店之員工，其證稱於打烊後已關閉電源云云，尚難採信，故上訴
人前開抗辯，尚無可採。至於上訴人丙○○所提出之經營權合約書，乃本件火災發生
後所製作，且本件第一審共同被告樊銘堂及上訴人乙○○於刑事案件偵查時均稱丙○
○未退夥，丙○○於申請火災保險給付時，亦提出合夥契約書，主張與乙○○、李承
耄為合夥關係，有卷附新光公司之申請書等資料可稽，足見丙○○、乙○○均係合夥
人（與樊銘堂合夥）無訛。按合夥人被委任執行合夥事務，雖準用關於委任之規定，
惟其地位則與受僱人相當，故就受任人之職務上侵權行為，其他合夥人仍應依民法第
一百八十八條之規定，負僱用人之賠償責任。又民法第一百八十八條第一項所謂受僱
人，並非僅限於僱傭契約所稱之受僱人，凡客觀上被他人使用為之服務勞務而受其監
督者均係受僱人（最高法院五十七年度台上字第一六六三號判例參照）。本件上訴人
丙○○既將經營權交予郭、樊二人，係屬民法第六百七十一條第二項所謂之「將合夥
事務委由合夥人中之數人執行」之性質，亦即郭、樊二人為合夥服勞務；而無執行合
夥事務權利之合夥人，縱契約有反對之訂定，仍得隨時檢查合夥事務及其財產狀況，
又為民法第六百七十五條所明定，足見丙○○對於郭、樊二人執行合夥事務有監督權
，殊無疑問。依上開判例及學說，上訴人係屬民法第一百八十八條所謂之僱用人及受
僱人。而樊銘堂為受僱人，已被刑事法院判決失火罪確定，依上開規定，上訴人應連
帶賠償被上訴人之損害。即上訴人丙○○係向被上訴人丁○○承租房屋之人，提供予
郭、樊使用，依民法第四百三十三條：「因承租人之同居人，或因承租人允許為租賃
物之使用、收益之第三人，應負責之事由，致租賃物毀損、滅失者，承租人負損害賠
償責任」之規定，上訴人丙○○亦應連帶賠償被上訴人之損害。被上訴人丁○○主張
伊被燒毀十棟房屋以原建材建造須六百四十一萬二千零七十三元，原有房屋係七十年
四月所建，為ＲＣ加強鐵架磚造，至本件火災發生時屋齡九年八月，以十年計算折舊
率，按行政院頒布之固定資產耐用年數表計算，其耐用年數為三十五年，折舊率為三
十五分之十，故請求賠償四百五十八萬零五十三元等語，業據提出估價單、使用執照
為證，經剔除估價單內非房屋本身之價值部分，於三百九十三萬九千九百五十七元之
範圍足堪置信。又被上訴人丁○○主張本件燒毀之十棟房屋一年之租金收入為三百七
十三萬二千元，有其所提租賃契約書可證，並為上訴人所不爭，亦堪採信。其損害金
額計共七百六十七萬一千九百五十七元。另被上訴人甲○○主張原租用燒毀之第三五
九－一號房屋經營山富日本料理店，至發生火災時，不及半年，計損失屋內全部裝璜
及設備共三百十萬四千元一節，業據其提出租約書、估價單為證，並經證人賴坤地結
證在卷，自堪置信。被上訴人丁○○、甲○○依序分別請求上訴人連帶賠償七百六十
七萬一千九百五十七元、三百十萬四千元及其法定遲延利息，自屬有據，應予准許。
至於上訴人抗辯：本件火災應由合夥負責賠償，而各合夥人於合夥財產不足清償合夥
債務時，始對於不足之額連帶負其責任，而合夥共有財產，例如合夥人乙○○領取保
險金七百四十三萬四千九百三十三元，應認為合夥之財產云云，惟查上訴人乙○○在
台灣台中地方法院檢察署八十年度偵字第八八八一號詐欺案中供稱：「所領之七百六
十多萬元保險金，已分給了上訴人丙○○」、「保險費沒有賠被上訴人丁○○」云云
，即上訴人丙○○亦稱分得保險金五百萬元屬實。上訴人共同具名向保險公司領取七
百多萬元之保險金後，已經朋分入己，故該保險金自遭上訴人領取朋分起，即非合夥
財產，自無合夥財產之存在。雖上訴人復辯稱群星會酒店尚有銀行帳戶存款云云，但
未能舉證，亦不足憑採。另上訴人援引最高法院六十三年度台上字第一八六二號判例
及六十六年度第九次民事庭會議決議辯稱：被上訴人請求損害賠償，應先向群星會酒
店之合夥為請求，上訴人未向該合夥求償，即無從知悉該合夥之財產是否不足清償債
務，更不知其金額如何云云，惟上揭判例及決議，係指合夥尚存在，仍然正常營業中
之情形下，應先向合夥起訴請求，始能知合夥財產是否不足清償，及不足之金額若干
而言。如果合夥已經解散，已無當事人能力，且已知合夥無財產，自無應先向合夥起
訴請求之餘地。本件上訴人合夥經營之群星會酒店，在七十九年九月九日之火災，將
其動產全部燒毀無存，此觀卷附之新光公司理賠資料即明；因為此次火災不但將上訴
人丁○○出租之房屋全部燒毀，連群星會酒店之全部生財器具亦燒盡無存，群星會酒
店遂不能繼續營業而歇業解散（民法第六百九十二條規定：「合夥，因左列事由之一
而解散。一、……二、……三、合夥之目的事業已完成或不能完成者」。故合夥之事
業已不能完成而歇業時，即係當然解散），有台中市稅捐稽徵處之函在卷可稽。按合
夥原無權利能力，其經解散者，雖未清算，但已因解散而失去其為「團體」之性質，
故亦無民事訴訟法第四十條第三項所謂非法人團體之當事人能力（合夥，並無准用民
法第四十條第二項：「法人至清算終結止，在清算之必要範圍內，視為存續」之規定
）。再參照最高法院十八年度上字第二二五六號判例：「合夥營業之債務，在合夥解
散之後，合夥人當然為該營業之債務主體，雖合夥營業之經理人本於營業時合夥人之
委任，對於合夥尚負有清理該營業殘餘財產之責，然債務主體既為合夥人，債權人自
得向其求償，不能以尚有經理為詞，而主張主體錯誤」。由該判例意旨觀之，合夥解
散後，縱有殘餘財產尚待清算，但合夥人當然成為債務主體，債權人自得向債權人起
訴求償，而非應先向已解散無當事人能力之合夥起訴求償。從而被上訴人依民法第六
百八十一條規定，訴請上訴人連帶給付系爭賠償金額，自無不合。第一審就此部分為
被上訴人勝訴之判決，併為附條件之假執行宣告，核無違誤。上訴論旨就此部分指摘
第一審判決不當，求予廢棄，上訴人丙○○請求返還因假執行所為之給付，自難認為
有理由等詞，為其判斷之基礎。
按「各合夥人之出資及其他合夥財產，為合夥人全體之公同共有。」「合夥財產不足
清償合夥之債務時，各合夥人對於不足之額，連帶負其責任。」民法第六百六十八條
、第六百八十一條分別定有明文。又「合夥財產不足清償之債務時，各合夥人對於不
足之額連帶負其責任，為民法第六百八十一條之所明定。所謂合夥財產，不僅指合夥
債權人向合夥人請求清償時屬於合夥之動產、不動產而言，即其時合夥對於第三人之
債權及其他有交易價額之一切財產權，得為強制執行之標的者，亦包含之。如就此等
財產按照時價估計，其總額並不少於債務總額，固非所謂不足清償，即使財產總額少
於債務總額，各合夥人亦僅對於不足之額連帶負責，並非對於債務全額負有此種責任
。」本院著有二十八年度上字第一八六四號判例，可資參照。原審既認上訴人共同領
取之保險金係合夥財產，則上訴人抗辯合夥尚有財產，被上訴人應先向合夥主張權利
，不得逕向伊等主張應負連帶責任等語（參見原審卷四七頁反面、四八頁，原法院上
更(二)字卷七六頁正反面），是否毫無足採，已非無推求之餘地。次查「合夥固因合夥
之目的事業不能完成而解散」（民法第六百九十二條第三款參照），惟合夥之生財器
具滅失與合夥之目的事業不能完成係屬二事，原審徒以群星會酒店之全部生財器具已
燒盡無存，即謂群星會酒店不能繼續營業已解散，亦有可議。末查被上訴人丁○○對
上訴人之請求，除經第一審法院駁回之部分外，其餘於逾七百零八萬三千二百零七元
本息（即五十八萬八千七百五十元本息）之部分，業經本院前審判決駁回被上訴人丁
○○之上訴而告確定，乃原審不察，就該部分猶為上訴人敗訴之判決，自屬違誤。上
訴論旨，指摘原判決關於駁回其上訴及駁回丙○○返還假執行給付之聲明部分為不當
，求予廢棄，非無理由。
據上論結，本件上訴為有理由，依民事訴訟法第四百七十七條第一項、第四百七十八
條第一項，判決如主文。
中      華      民      國    八十八    年      三      月    二十六    日
                              最高法院民事第一庭
                                  審判長法官  李  錦  豐
                                        法官  楊  鼎  章
                                        法官  李  慧  兒
                                        法官  蘇  達  志
                                        法官  顏  南  全
      右正本證明與原本無異
                                              書  記  官
中      華      民      國    八十八    年      四      月     十九     日
                                                                        Ｒ
